【裁判字號】    94,重訴,396
【裁判日期】    950517
【裁判案由】    確認抵押權不存在等
【裁判全文】
臺灣高雄地方法院民事判決             94年度重訴字第396號
原      告  丁○○
被      告  丙○○
            乙○○
            甲○○
上列當事人間請求確認抵押權不存在等事件，本院於民國95年5
月3 日言詞辯論終結，判決如下：
    主      文
確認被告乙○○就被告丙○○所有坐落高雄縣大寮鄉○○段九八
九之五地號、同段九八九之六地號及同段九八九之七地號土地上
之抵押權，所擔保債權新臺幣貳仟伍佰萬元之債權不存在。
原告其餘之訴駁回。
訴訟費用由被告丙○○及乙○○負擔二分之一，餘由原告負擔。
    事實及理由
壹、程序部分：
一、按確認法律關係之訴，非原告有即受確認判決之法律上利益
    者，不得提起之，民事訴訟法第247 條第1 項前段定有明文
    。此處所謂即受確認判決之法律上利益，係指因法律關係之
    存否不明確，致原告在私法上之地位有受侵害之危險，而此
    項危險得以對於被告之確認判決除去之者而言，最高法院亦
    著有民國42年臺上字第1031號判例可資參照。本件原告主張
    被告乙○○將其所有坐落高雄縣大寮鄉○○段989 之5 、98
    9 之6 及989 之7 地號土地（下稱系爭土地），借名登記於
    被告丙○○名下，並基於通謀虛偽意思表示，先於90年10月
    29日設定債權額新臺幣（下同）2,500 萬元之抵押權與乙○○（下稱第一順位抵押債權及第一順位抵押權），再於92年
    9 月8 日設定債權額50萬元之抵押權與被告甲○○（下稱第
    二順位抵押債權及第二順位抵押權）。嗣原告取得系爭土地
    之經營權後，乙○○竟以其對丙○○有2,500 萬元之債權未
    獲償為由，聲請拍賣系爭土地獲准，另甲○○亦得依其抵押
    權隨時聲請拍賣系爭土地，致原告之經營權有因此受損之危
    險。而原告得以確認第一、二順位抵押債權及抵押權不存在
    之判決除去此一危險，則揆諸前揭說明，原告自有確認第一
    、二順位抵押債權及抵押權不存在之法律上利益，其提起本
    訴，即屬有據。
二、本件被告甲○○經合法通知，未於言詞辯論期日到場，核無
    民事訴訟法第386 條各款所列情形，爰依原告之聲請，由其
    一造辯論而為判決。
貳、實體部分：
一、原告起訴主張：乙○○及丙○○簽訂信託契約，於89年11月
    28日，以買賣為登記原因，將乙○○所有之系爭土地借名登
    記於丙○○名下。嗣為確保乙○○對系爭土地之權益，先於
    90年10月29日設定第一順位抵押權與乙○○，再於92年9 月
    8 日設定第二順位抵押權與甲○○。惟原告與乙○○於91年
    4 月25日簽訂合作開發墓園契約書，約定由原告負責出資開
    發系爭土地，經營、銷售墓園，乙○○則依墓園銷售情形收
    取一定費用。詎墓園完工後，乙○○為牟取原告改良系爭土
    地之增值利益，竟以其對丙○○有2,500 萬元之債權未獲償
    為由，聲請拍賣系爭土地，經本院94年度拍字第699 號裁定
    准許，並經臺灣高等法院高雄分院94年度抗字第272 號及最
    高法院94年度台抗字第839 號駁回抗告而確定。又甲○○亦
    得依其抵押權隨時聲請拍賣系爭土地。因原告有系爭土地之
    經營權，且已完成墓園開發，而丙○○與乙○○、甲○○間
    並無任何借貸事實，上開抵押權之設定登記即屬通謀虛偽意
    思表示而無效，如該等抵押權繼續存在，將導致系爭土地有
    隨時被拍賣之危險，原告自得訴請確認該等抵押債權及抵押
    權不存在，並塗銷該等抵押權之登記，爰依法提起本訴，求
    為判決：(一)確認乙○○就丙○○所有系爭土地上之第一順位
    抵押債權及抵押權均不存在。(二)乙○○就丙○○所有系爭土
    地上之第一順位抵押權登記，應予塗銷。(三)確認甲○○就丙○○所有系爭土地上之第二順位抵押債權及抵押權均不存在
    。(四)甲○○就丙○○所有系爭土地上之第二順位抵押權登記
    ，應予塗銷。
二、被告乙○○則以：系爭土地為乙○○所有而借名登記於丙○○名下，雙方係為確保乙○○於丙○○違反信託契約，任意
    處分系爭土地時，得就系爭土地行使抵押權，以保障損害賠
    償之權益而設定第一順位抵押權，實際上設定時並無2,500
    萬元之債權債務關係存在。另因乙○○積欠甲○○50萬元之
    債務，經丙○○同意而設定登記第二順位抵押權與甲○○，
    故第二順位抵押債權及抵押權設定登記均為真正，並非通謀
    虛偽意思表示，亦未害及原告之權利等語置辯。求為判決：
    原告之訴駁回。
    被告丙○○則以：其為系爭土地之借名登記人，乙○○始為
    真正所有權人，雙方並無2,500 萬元之債權債務關係存在。
    又丙○○不知乙○○與甲○○間有無50萬元之債權債務關係
    存在，亦未同意設定第一、二順位抵押權等語置辯。求為判
    決：原告之訴駁回。
    被告甲○○則以：乙○○自91年間起陸續向甲○○借款，因
    此設定第二順位抵押權以資擔保，迄今尚有100 萬元債務未
    清償，並由原告簽發面額100 萬元之支票1 紙，經乙○○背
    書後交付甲○○收執，故第二順位抵押債權及抵押權設定登
    記並非通謀虛偽意思表示等語置辯。求為判決：原告之訴駁
    回。
三、不爭執之事實：
  (一)乙○○為系爭土地之真正所有人，而將系爭土地借名登記於
    丙○○名下。
  (二)黃永樹與丙○○設定第一順位抵押權登記時並無2,500 萬元
    債權債務關係存在。
四、本件原告主張被告間無第一、二順位抵押債權及抵押權存在
    ，並請求塗銷上開抵押權登記，惟被告則以上情置辯。是以
    本件之爭點為：(一)第一順位抵押債權及抵押權是否存在？原
    告得否請求塗銷第一順位抵押權登記？(二)第二順位抵押債權
    及抵押權是否存在？原告得否請求塗銷第二順位抵押權登記
    ？
五、第一順位抵押債權及抵押權是否存在？原告得否請求塗銷第
    一順位抵押權登記？
  (一)第一順位抵押債權是否存在？
  1.按當事人主張之事實，經他造於準備書狀內或言詞辯論時或
    在受命法官、受託法官前自認者，無庸舉證，民事訴訟法第
    279 條第1 項定有明文。
  2.查原告主張乙○○與丙○○間之第一順位抵押債權2,500 萬
    元自設定時起迄今均尚不存在一節，為乙○○及丙○○所自
    認（見本院卷第46、47、61、87頁），則揆諸前揭規定，原
    告就此一事實無庸舉證，其訴請確認第一順位抵押債權不存
    在，即屬有據。
  (二)第一順位抵押權是否存在？原告得否請求塗銷第一順位抵押
    權登記？
  1.按抵押權所擔保者為原債權、利息、遲延利息，及實行抵押
    權之費用；但契約另有訂定者，不在此限，民法第861 條定
    有明文。是以，抵押權所擔保之債權，原可由契約當事人自
    行訂定，此觀諸民法第861 條但書之規定自明，故契約當事
    人如訂定以將來發生之債權為被擔保債權，自非法所不許。
  2.經查，乙○○與丙○○簽訂信託契約，於89年11月28日以買
    賣為登記原因，將乙○○所有之系爭土地借名登記於丙○○
    名下，嗣為確保乙○○對系爭土地之權益，始於90年10月29
    日設定第一順位抵押權等情，為乙○○及丙○○所不爭執（
    見本院卷第45、46、61、86頁），復有系爭土地登記謄本影
    本3 份及信託契約書影本1 份在卷可稽（見本院卷第7 至16
    頁），堪予認定。是以，乙○○辯稱第一順位抵押權之設定
    ，係為擔保其對丙○○擅自處分系爭土地所生之損害賠償請
    求權，亦即擔保乙○○於丙○○違反信託契約時，得就系爭
    土地行使第一順位抵押權以資求償之權等語，堪信為真。如
    此足認第一順位抵押權之設定乃乙○○及丙○○以將來可得
    確定之債權為抵押權之擔保客體，則依上開說明，應屬合法
    。至丙○○事後改稱其並未同意乙○○設定第一順位抵押權
    等語，惟為乙○○所否認，況且系爭土地既然登記於丙○○
    名下，自須經丙○○同意並提供相關證件、印鑑始得辦理第
    一順位抵押權之設定登記，則丙○○自難諉稱不知情。此外
    ，丙○○復未舉證證明乙○○如何未得其同意，仍能辦理設
    定第一順位抵押權，故其此部分所辯，自難採信。
  3.原告固主張第一順位抵押權設定時，尚無擔保債權存在，而
    認第一順位抵押權不存在等語。惟因第一順位抵押權係經乙○○、丙○○自行約定以擔保將來可得確定之損害賠償債權
    ，已如前述，即第一順位抵押權之約定內容及擔保債權均存
    在合法，自應認第一順位抵押權存在且有效。再按抵押權所
    擔保之債權，如因清償、提存、免除、混同等原因而全部消
    滅時，抵押權亦隨之消滅，此觀諸民法第307 條之規定即明
    ，是為抵押權消滅之從屬性，故擔保債權未消滅時，抵押權
    為其擔保債權而存在，原則上亦不消滅。本件系爭土地仍登
    記於丙○○名下，且丙○○未經乙○○同意，擅自於93年2
    月17日將系爭土地設定700 萬元之最高限額抵押權及永佃權
    與原告等情，為原告及丙○○所自認（見本院卷第87頁），
    復有土地登記謄本3 份可稽（見本院卷第7 至15頁），足見
    乙○○藉由設定第一順位抵押權所擔保之損害賠償請求權現
    已存在，且將來可能繼續發生或擴大，則揆諸前揭說明，第
    一順位抵押權自需繼續存在。是以，原告此部分之主張，不
    足採取。
  4.從而，原告主張第一順位抵押權因無擔保2,500 萬元債權存
    在而不存在，並據此請求塗銷第一順位抵押權之登記，自屬
    無據。
六、第二順位抵押債權及抵押權是否存在？原告得否請求塗銷第
    二順位抵押權登記？
  (一)按當事人主張有利於己之事實者，就其事實有舉證之責任，
    民事訴訟法第277 條前段定有明文。次按，第三人主張表意
    人與相對人通謀而為虛偽意思表示者，該第三人應負舉證之
    責，最高法院亦著有48年臺上字第29號判例可資參照。本件
    原告主張甲○○與乙○○基於通謀虛偽意思表示而設定第二
    順位抵押權，故第二順位抵押債權及抵押權均不存在等語，
    惟為甲○○及乙○○所否認，則揆諸前揭說明，原告自應就
    此通謀虛偽意思表示之事實負舉證責任。
  (二)經查，原告自承其不知甲○○與乙○○間有無50萬元之借貸
    關係等語（見本院卷第47頁），且並未舉證證明甲○○與乙○○間有通謀虛偽意思表示之行為，則原告主張第二順位抵
    押債權及抵押權均不存在等語，已乏依據。次查，甲○○辯
    稱：因乙○○自91年間起陸續向甲○○借款而設定第二順位
    抵押權，雖乙○○已依約還款，惟嗣後因原告欲經營墓園缺
    乏資金，故約定由甲○○借與乙○○100 萬元，並由原告簽
    發支票1 紙，經乙○○簽名背書後交與甲○○以供擔保，然
    甲○○屆期提示上開支票而遭退票，故第二順位抵押權所擔
    保之債權仍然存在等語，並提出上開支票及退票理由單各1
    紙為證（見本院卷第61、62、64頁），核與乙○○陳稱其尚
    積欠甲○○第二順位抵押債權等語相符（見本院卷第46頁）
    ，參以原告自承乙○○曾表示欲向甲○○借貸100 萬元，而
    向原告借用面額100 萬元之支票1 紙等語（見本院卷第47、
    86頁），足徵甲○○辯稱其對乙○○尚有100 萬元之債權存
    在一節，堪信為真。雖該100 萬元之債權並非第二順位抵押
    權設定時所擔保之債權，惟抵押權得以將來發生之債權為被
    擔保債權，已如前述，則乙○○與甲○○於原擔保債權獲償
    後，預留第二順位抵押權擔保嗣後且現已發生之上開債權，
    自屬合法。準此，第二順位抵押債權及抵押權均合法存在之
    事實，即堪認定。原告主張第二順位抵押債權及抵押權均為
    虛偽等語，不足採信。
  (三)至丙○○固辯稱其並未同意乙○○設定第二順位抵押權等語
    ，惟為乙○○所否認，且觀諸丙○○與乙○○簽訂之信託契
    約記載：丙○○同意乙○○對系爭土地有完全處分權等語（
    見本院卷第16頁），足徵丙○○事前即已同意乙○○得任意
    處分系爭土地，則丙○○前揭所辯，自難採信。
  (四)從而，原告請求確認第二順位抵押債權及抵押權均不存在，
    並塗銷第二順位抵押權登記，自屬無據。
七、綜上，本件原告請求確認乙○○與丙○○間並無第一順位抵
    押權所擔保之2,500 萬元債權存在，為有理由，應予准許。
    至原告請求確認乙○○與丙○○間之第一順位抵押權、甲○○與乙○○間之50萬元抵押債權及第二順位抵押權均不存在
    ，並塗銷上開抵押權登記，為無理由，應予駁回。
八、據上論結，本件原告之訴為一部有理由，一部無理由，依民
    事訴訟法第385 條第1 項前段、第79條、第85條第1 項前段
    ，判決如主文。
中    華    民    國    95    年    5     月    17    日
                  民事第六庭  審判長法  官  謝靜雯
                                    法  官  劉傑民
                                    法  官  鄭詠仁
正本係照原本作成。
如不服本判決，應於送達後20日內，向本院提出上訴狀並表明上
訴理由，如於本判決宣示後送達前提起上訴者，應於判決送達後
10日內補提上訴理由書（須附繕本）。
中    華    民    國    95    年    5     月    17    日
                                    書記官  陳孟瑩


司法院資訊處製作；財團法人民間司法改革基金會備份。
